臺灣臺中地方法院民事判決
110年度訴字第457號
原      告  張澤豪  
訴訟代理人  楊銷樺律師
被      告  侯麗君    臺中市○區○○○街00巷0號
上列當事人間請求拆屋還地事件，本院於民國110年12月10日言
詞辯論終結，判決如下：
    主      文
一、被告應將坐落臺中市○區○○段0000000地號土地上如附圖符號
    b-f-g-c-b所示面積1平方公尺、同段318-436地號土地上如
    附圖符號a-b-c-d-e-a所示面積16平方公尺、同段318-437地
    號土地上如附圖符號c-g-h-i-d-c所示面積14平方公尺之地
    上物拆除，並將該部分土地返還原告。
二、被告應自民國110年10月4日起至返還前項土地之日止，按月
    給付原告新臺幣562元。
三、原告其餘之訴駁回。
四、訴訟費用由被告負擔。
五、本判決原告勝訴部分，於原告以新臺幣280,000元為被告供
    擔保後，得假執行；但被告如以新臺幣833,900元為原告預
    供擔保，得免為假執行。
六、原告其餘假執行之聲請駁回。
    事實及理由
壹、程序方面：
    按訴狀送達後，原告不得將原訴變更或追加他訴，但擴張或
    減縮應受判決事項之聲明者，不在此限，民事訴訟法第255
    條第1項第3款定有明文。原告起訴時原聲明：「一、被告應
    將坐落臺中市○區○○段0000000地號土地（面積1平方公尺）
    、同段318-436地號土地（面積14.98平方公尺）、同段318-
    437地號土地（面積12.86平方公尺）（面積將依複丈成果更
    正）之地上物及水泥地面等拆除，並將該部分土地騰空返還
    予原告。二、被告應給付原告新臺幣（下同）5,146元，及
    自民國110年2月1日起至返還前揭土地止，按月給付原告654
    元。」嗣原告就聲明第一項部分，依臺中市中山地政事務所
    測量結果變更聲明如主文第一項所示；另就聲明第二項部分
    ，變更為請求被告自110年10月4日起至返還土地之日止按月
    給付703元（見本院卷第549頁），核與上開規定相符，應予
    准許。
貳、實體方面：
一、原告主張：
(一)伊於109年6月5日因買賣取得坐落臺中市○區○○段0000000地
    號土地（面積1平方公尺）、同段318-436地號土地（面積12
    8平方公尺）、同段318-437地號土地（面積126平方公尺）
    之所有權（上開土地下分別稱318-429地號土地、318-436地
    號土地、318-437地號土地，合稱系爭3筆土地），為系爭3
    筆土地之所有權人。訴外人即被告公公林大川在系爭3筆土
    地上（即318-429地號土地如附圖符號b-f-g-c-b所示面積1
    平方公尺、318-436地號土地如附圖符號a-b-c-d-e-a所示面
    積16平方公尺、318-437地號土地如附圖符號c-g-h-i-d-c所
    示面積14平方公尺之土地上），興建門牌號碼臺中市○區○○○
    街00巷0號之未辦保存登記建物（下稱系爭建物），無權占
    有系爭3筆土地。林大川於87年2月14日死亡後，系爭建物由
    林大川之全體繼承人繼承，惟仍由被告使用系爭建物，嗣被
    告於110年10月4日受贈取得系爭建物之事實上處分權。被告
    以系爭建物無權占有伊所有之系爭3筆土地，侵害伊所有權
    ，爰依民法第767條第1項規定，請求被告拆屋還地。
(二)被告自110年10月4日起為系爭建物之事實上處分權人，無權
    占有系爭3筆土地，受有相當於租金之不當得利，爰依不當
    得利之法律關係，請求被告給付按公告地價年息8%計算之不
    當得利即每月703元等語。
(三)並聲明：
　1.如主文第一項所示。
  2.被告應自110年10月4日起至返還前項土地之日止，按月給付
    原告703元。
  3.願供擔保請准宣告假執行。
二、被告則以：
(一)伊為系爭建物之事實上處分權人，現將系爭建物作為放置祖
    先牌位及雜物使用。訴外人即系爭3筆土地前共有人賴阿爐
    將其所有坐落系爭3筆土地上之豬舍贈與伊配偶林萬生之父
    親林大川，林大川再將豬舍整修成為系爭建物，賴阿爐與林
    大川間就系爭3筆土地成立不定期租賃關係，並約定系爭3筆
    土地相關地價稅負由林大川繳納以資為租金給付。嗣伊配偶
    林萬生於00年0月00日死亡，伊公公林大川於87年2月14日死
    亡，林大川之全體繼承人繼承系爭建物，同意伊繼續使用系
    爭建物，並於110年10月4日將系爭建物事實上處分權贈與伊
    。原告應受賴阿爐與林大川間上開約定之拘束，伊非無權占
    有等語，資為抗辯。
(二)並聲明：原告之訴駁回。如受不利判決，願供擔保請准宣告
    免為假執行。
三、兩造不爭執事項（見本院卷第478至479、550至551頁）：
(一)系爭3筆土地自109年6月5日起為原告所有。
(○)000-000地號土地上如附圖符號b-f-g-c-b所示面積1平方公尺
    、318-436地號土地上如附圖符號a-b-c-d-e-a所示面積16平
    方公尺、318-437地號土地上如附圖符號c-g-h-i-d-c所示面
    積14平方公尺部分，坐落有門牌號碼臺中市○區○○○街00巷0
    號未辦保存登記之系爭建物。
(三)系爭建物原址為鄰長賴阿爐興建之堆肥場、豬圈，賴阿爐將
    該堆肥場、豬圈贈與林大川，林大川再整建成為系爭建物。
    系爭建物係林大川整建，於72年9月間系爭建物已興建完成
    並自該時起課房屋稅，系爭建物稅籍人為林大川，林大川前
    為系爭建物所有權人及事實上處分權人。
(四)林大川於87年2月14日死亡，該時林大川之配偶何玉及次女
    林月桂（無繼承人）、二男林吉山（無繼承人）、三女林桂
    英（無繼承人）、四女林綉娥（無繼承人）、六女林月美（
    無繼承人）、五男林萬生已死亡；林大川之全體繼承人為長
    女林枝梅（108年5月15日死亡，繼承人為子女梁建民、梁淑
    卿、梁建國、梁建新）、長男林平原、三男林宴堂、四男林
    宴宗（91年10月1日死亡，繼承人為配偶周麗雲及子女林曉
    葦、林靖智）、五女林月鳳，及代位繼承人林啟龍、林欣儀
    （五男林萬生之子女，林萬生於00年0月00日死亡，林萬生
    之配偶為被告)，均未拋棄繼承，相關繼承系統表如本院卷
    第199頁所示。
(五)系爭建物自林大川死亡後，均由被告使用，被告係經林大川
    全體繼承人之同意而使用系爭建物。現由被告作為放置祖先
    牌位及雜物使用，無人居住。
(六)林大川死亡後，由林大川之全體繼承人繼承系爭建物，嗣於
    110年10月4日將系爭建物之事實上處分權贈與被告（本院卷
    第489頁協議書），被告現為系爭建物之事實上處分權人。
(七)系爭3筆土地109年、110年之公告地價為每平方公尺3,400元
    、申報地價為每平方公尺2,720元（計算式：3400×0.8＝2720
    ）。
(八)對他造所提證據形式真正不爭執。
四、本院之判斷：
    本件兩造爭執之點，應在於：㈠被告是否無權占有系爭3筆土
    地？原告依民法第767條第1項規定，請求被告拆屋還地，有
    無理由？㈡若被告無權占用系爭3筆土地，原告得否請求被告
    給付相當於租金之不當得利，及其得請求之金額為何？茲述
    如下：
(一)被告是否無權占用系爭3筆土地？
　1.按所有人對於無權占有或侵奪其所有物者，得請求返還之。
    對於妨害其所有權者，得請求除去之。民法第767條第1項前
    段、中段定有明文。次按以無權占有為原因，請求返還所有
    物之訴，苟被告對於原告就其物有所有權之事實，已無爭執
    ，而僅以非無權占有為抗辯者，原告於被告無權占有之事實
    ，無舉證責任，被告應就其抗辯有如何權源占有之事實證明
    之，如不能證明，應認原告之請求為正當（最高法院72年度
    台上字第2516號、85年度台上字第1120號判決意旨參照）。
　2.原告自109年6月5日起為系爭3筆土地之所有權人，被告自11
    0年10月4日起為系爭建物之事實上處分權人等情，為兩造所
    不爭執（見不爭執事項一、六，土地登記謄本見本院卷第52
    9至535頁）。被告固抗辯系爭建物原所有權人林大川與系爭
    3筆土地前共有人賴阿爐間，就系爭3筆土地有不定期租賃關
    係存在云云，惟被告並未提出相關證據為憑，且依臺中市中
    山地政事務所回函所示，系爭3筆土地未曾有以賴阿爐為登
    記所有權人（見本院卷第319至350頁），亦與被告所述不符
    ，則被告上開抗辯，實難採信。是原告主張被告無權占有一
    節，應屬可取。
　3.從而，被告具事實上處分權之系爭建物，無權占有原告所有
    之系爭3筆土地，則原告依民法第767條第1項規定，請求被
    告拆除地上物並返還該部分土地，即屬有據。　
(二)原告得否請求被告給付相當於租金之不當得利，及其得請求
    之金額為何？
　1.按無法律上之原因而受利益，致他人受損害者，應返還其利
    益，民法第179條前段定有明文。而無權占有他人之土地，
    可能獲得相當於租金之利益，為社會通常之觀念（最高法院
    61年台上字第1695號判例要旨參照）。被告自110年10月4日
    為系爭建物之事實上處分權人，而無權占有318-429地號土
    地如附圖符號b-f-g-c-b所示面積1平方公尺、318-436地號
    土地如附圖符號a-b-c-d-e-a所示面積16平方公尺及318-437
    地號土地如附圖符號c-g-h-i-d-c所示面積14平方公尺，業
    如前述，是被告自受有相當於租金之利益，致原告受有不能
    使用收益系爭3筆土地之損害。則原告依不當得利之法律關
    係，請求被告給付自110年10月4日起至返還占用土地之日止
    ，無權占有系爭3筆土地所受相當於租金之利益，自屬有據
    。
  2.次按城市地方房屋之租金，以不超過土地及其建築物申報總
    價年息10%為限，而該條規定於租用基地建築房屋準用之，
    土地法第97條第1項、第105條定有明文。又基地租金之數額
    ，除以基地申報地價為基礎外，尚須斟酌基地之位置，工商
    業繁榮之程度，承租人利用基地之經濟價值及所受利益等項
    ，並與鄰地租金相比較，以為決定，並非必達申報總地價年
    息10%最高額（最高法院68年台上字第3071號判例要旨參照
    ）。茲查：系爭3筆土地109年、110年之公告地價為每平方
    公尺3,400元，申報地價為每平方公尺2,720元（見不爭執事
    項七，地價查詢資料見本院卷第537至546頁），參以系爭3
    筆土地坐落之地段鄰近自由路4段、東光路及精武車站，作
    為住宅使用，附近有市場、停車場、公園、樂成宮、南天宮
    、敬馨老人長照中心、中國醫藥大學附設醫院臺中東區分院
    ，交通及生活機能應屬便利，然位居巷道之內，且四周住宅
    較為陳舊，有地籍圖資料查詢、Google截取之地圖及現場相
    片在卷可證（見本院卷第249至271、595至599頁）。本院審
    酌上情，認原告得請求之不當得利，應按系爭3筆土地申報
    地價年息8%計算為妥適。原告請求以公告地價年息8%計算，
    並非可採。依此計算，原告得請求被告給付自110年10月4日
    起至返還占用土地之日止之不當得利，為每月562元【計算
    式：(1+16+14)×2720×8%÷12=562，元以下四捨五入】。原告
    請求於此範圍內，應予准許；逾此範圍，則不准許。
五、綜上所述，原告依民法第767條第1項規定，請求被告將坐落
    系爭3筆土地上之系爭建物拆除，並將該部分土地返還原告
    ；及依不當得利之法律關係，請求被告自110年10月4日起至
    返還占用土地之日止，按月給付原告562元，為有理由，應
    予准許。逾此範圍之請求，則無理由，應予駁回。
六、兩造陳明願供擔保，聲請宣告假執行及免為假執行，經核原
    告勝訴部分，合於法律規定，爰分別酌定相當之擔保金額宣
    告之；至原告敗訴部分，其假執行之聲請已失所依據，應併
    予駁回。
七、本件事證已臻明確，兩造其餘訴訟資料及攻擊防禦方法，經
    審酌後認與判決結果不生影響，爰不逐一論述，併此敘明。
八、訴訟費用負擔之依據：民事訴訟法第79條。
中　　華　　民　　國　　110 　年　　12　　月　　24　　日
                  民事第三庭  審判長法  官  陳宗賢
　　　　　　　　　　　　　　　　　　法  官  王金洲
　　　　　　　　　　　　　　　　　　法  官  劉育綾
正本係照原本作成。
如對本判決上訴，須於判決送達後20日內向本院提出上訴狀。如
委任律師提起上訴者，應一併繳納上訴審裁判費。
中　　華　　民　　國　　110 　年　　12　　月　　24　　日
                                    書記官  黃詩涵